【裁判字號】    99,上易,810
【裁判日期】    990923
【裁判案由】    傷害
【裁判全文】
臺灣高等法院臺中分院刑事判決         99年度上易字第810號
上  訴  人  臺灣彰化地方法院檢察署檢察官
上  訴  人
即  被  告  乙○○
選任辯護人  李進建律師
上列上訴人等因被告傷害案件，不服臺灣彰化地方法院99年度易
字第248號中華民國99年4月23日第一審判決(起訴案號：臺灣彰
化地方法院檢察署98年度偵字第10427號)，提起上訴，本院判決
如下：
    主  文
原判決撤銷。
乙○○傷害人之身體，處拘役貳拾伍日，如易科罰金，以新臺幣
壹仟元折算壹日。
    犯罪事實
一、乙○○因懷疑其種植在彰化縣員林鎮○○路2巷33號前土地
    (國有財產局所有)上之香蕉樹，遭鄰居丙○○破壞弄斷而心
    生不滿，其於民國(下同)98年7月31日上午10時30分左右，
    適見丙○○騎乘機車途經上址即彰化縣員林鎮○○路2巷33
    號後門處，竟基於普通傷害他人身體之犯意，先佯以欲找丙
    ○○商談事情，待丙○○停車後，再持不知情之邱劉【即
    乙○○之大嫂】所有置於上址屋外之木棍1支，朝丙○○身
    體處毆打1下，丙○○以左手臂揮擋而遭木棍擊中，因而受
    有左前臂擦傷之普通傷害。嗣經邱劉在屋內聽見屋外吵鬧
    聲，並至屋外查看，發現乙○○與丙○○正在爭搶前揭木棍
    ，遂上前勸阻乙○○，丙○○方得離開現場。
二、案經丙○○訴由彰化縣警察局員林分局報請臺灣彰化地方法
    院檢察署檢察官偵查起訴。
    理  由
甲、證據能力部分：
一、按刑事訴訟法第159條之5規定之傳聞例外，乃基於當事人進
    行主義中之處分主義，藉由當事人等「同意」之此一處分訴
    訟行為與法院之介入審查其適當性要件，將原不得為證據之
    傳聞證據，賦予其證據能力。本乎程序之明確性，其第1項
    「經當事人於審判程序同意作為證據」者，當係指當事人意
    思表示無瑕疵可指之明示同意而言，以別於第2項之當事人
    等「知而不為異議」之默示擬制同意。當事人已明示同意作
    為證據之傳聞證據，並經法院審查其具備適當性之要件者，
    若已就該證據實施調查程序，即無許當事人再行撤回同意之
    理，以維訴訟程序安定性、確實性之要求。此一同意之效力
    ，既因當事人之積極行使處分權，並經法院認為適當且無許
    其撤回之情形，即告確定，其於再開辯論不論矣，即令上訴
    至第二審或判決經上級審法院撤銷發回更審，仍不失其效力
    。至默示擬制同意之效力，純因當事人等之消極緘默而為法
    律上之擬制所取得，並非本於當事人之積極處分而使其效力
    恆定，自應容許當事人等於言詞辯論終結前，或第二審及更
    審程序中對其證據能力再為爭執追復。本件上訴人即被告(
    下稱被告)乙○○之辯護人於本院準備程序時，雖具狀表示
    告訴人丙○○於警詢、偵查中所述無證據能力(見本院卷第
    47頁)，然查其於原審審判程序時，業已表明：「對檢察官
    所提證據方法之證據能力不爭執，同意列為證據」等語(見
    原審卷第23頁)，顯已明示同意將該傳聞證據作為證據，並
    經原審法院審查其具備適當性之要件，而賦予其證據能力，
    即無許當事人事後再行撤回同意之理，以維訴訟程序安定性
    、確實性之要求。是被告之辯護人於本院準備程序中再爭執
    告訴人丙○○於警詢、偵查中所為陳述之證據能力，即無理
    由。
二、再按被告以外之人於審判外之陳述，雖不符刑事訴訟法第
    159條之1至同條之4之規定，而經當事人於審判程序同意作
    為證據，法院審酌該言詞陳述或書面陳述作成時之情況，認
    為適當者，亦得為證據；當事人、代理人或辯護人於法院調
    查證據時，知有第159條第1項不得為證據之情形，而未於言
    詞辯論終結前聲明異議者，視為有前項之同意，同法第159
    條之5定有明文。立法意旨在於傳聞證據未經當事人之反對
    詰問予以核實，原則上先予排除。惟若當事人已放棄反對詰
    問權，於審判程序中表明同意該等傳聞證據可作為證據；或
    於言詞辯論終結前未聲明異議，基於尊重當事人對傳聞證據
    之處分權，及證據資料愈豐富，愈有助於真實發見之理念，
    且強化言詞辯論主義，使訴訟程序得以順暢進行，上開傳聞
    證據亦均具有證據能力。本件其餘在下列判決理由中所載被
    告以外之人於審判外所為陳述經援引為證據者（包括各項書
    證），因檢察官與被告、辯護人於本院辯論終結前，對於證
    據能力均不爭執，並同意列為本案證據，本院審酌各該證據
    作成時之狀態，也認無不法取供之情形，與待證事實具有關
    聯性等情況，認為適當，應認得為本案之證據，故亦均有證
    據能力。
乙、實體部分：
一、訊據被告乙○○固不否認其與告訴人丙○○於上揭時地，因
    前揭細故質問告訴人丙○○，且與告訴人丙○○互相拉扯扣
    案木棍之事實等情，惟矢口否認有何普通傷害之犯行，辯稱
    ：其僅係大聲質問告訴人丙○○為何破壞弄倒其種植之香蕉
    樹，並未持木棍毆打告訴人丙○○，亦未與告訴人丙○○發
    生吵架，後來雙方均沈默不語，且離開現場云云。惟查：
  上揭犯罪事實，業據證人即告訴人丙○○分別於警詢中指稱
    ：「我是被鄰居乙○○打傷...當天10時30分許我返家要載
    小孩去補習，於上述地點乙○○向我招手示意有事要跟我講
    ，等我走到他面前他都還沒講話就手持木棍開始打我...我
    邊問他為何要打我，邊用手臂去擋木棍，因而我手臂也受傷
    。...當時我就對乙○○說你為何要打我，可能他大嫂有聽
    見，就從後門出來並將我右手臂拉著怕我對乙○○反擊，我
    也沒反抗或反擊動作，只是要他大嫂將我放開我要離開現場
    。...乙○○叫我時我就看見他右手已經拿著木棍，我看見
    木棍知道是他大嫂平時用來燒熱水攪木炭所用」等語(見偵
    查卷第7、9頁)，於偵查中指稱：「當天早上10點多，我騎
    機車經過被告嫂嫂家的後門，被告叫住我，我過去問被告有
    什麼事，被告就突然持木棍毆打我，我先用左手擋...後來
    他的大嫂跑出來拉住我的右手。...當初是被告拿木棍要打
    我，我用左手抵抗，因為我是左撇子，後來他大嫂過來拉住
    我的右手...被告的大嫂只是一直拉著我，叫被告不要再打
    了。」等語(見偵查卷第30、56頁)，於原審審理中具結證述
    ：其於警詢、偵查中所述均出於其自由意志所言，與被告發
    生爭執及被告打人之經過均如同其在偵訊中所述，案發當時
    在場之人只有其與被告2人等語(見原審卷第25頁背面至26頁
    )，參酌證人廖富美、廖再興於偵查中具結證稱：案發當
    時其等有聽到吵架聲，出去看時看到被告與告訴人雙方在大
    聲吵架，吵完後就自己離開等語(見偵查卷第35至36頁)，證
    人邱劉於偵查中具結證稱：案發當時其在家裡煮飯，聽外
    面有大聲嚷叫聲，其出去看到被告與告訴人雙方手各抓1支
    木棍，好像在爭奪那支木棍，其有去勸架等語(見偵查卷第
    67頁)，足見被告確有與告訴人丙○○確有發生口角爭執，
    並有互相搶奪扣案之木棍等情屬實，則被告若僅係單純與告
    訴人發生口角，而未出手持木棍攻擊告訴人，何以其與告訴
    人會有互搶木棍之舉動，而被聞聲出來之證人邱劉所看見
    ？再者，告訴人確於案發當日受有左前臂擦傷之普通傷害，
    並有員榮綜合醫院98年7月31日診斷證明書1紙(見偵查卷宗
    第19頁)在卷可稽，且有木棍1支扣案可資佐證，是被告上開
    所辯，核與本案事證不符，不足採信。
  至被告之辯護人雖為被告辯稱：被告右手拇指斷裂且有帕金
    森氏症無法出力毆打告訴人丙○○等語，並提出員榮綜合醫
    院98年10月14日診斷證明書1紙(見偵查卷第59頁)，然自該
    診斷證明書所載，被告僅係患有高血壓性腦病變及陳舊性腦
    中風、類巴金森氏症候群、痛風且右側大拇指截肢之情狀，
    尚難僅憑該診斷證明書記載內容逕行認定被告無法持木棍毆
    打告訴人丙○○之事實屬實；況原審於審理中當庭勘驗被告
    雙手結果為被告右手大拇指殘缺，其餘4指正常，被告左手
    5指均正常，且被告可以右手握住扣案木棍等情，此有勘驗
    筆錄(見原審卷第26頁背面)可參，亦核與證人邱劉於偵查
    中證稱，其至屋外時看見被告與告訴人丙○○雙方互相拉扯
    爭奪木棍(見偵查卷第67頁)等語相符，足徵被告手部具有持
    棍毆打他人之能力，應可認定，辯護人上開辯解，自無足採
    。又證人廖富美、廖再興、邱劉雖均於偵查中證稱：其
    等並未看見被告與告訴人丙○○打架過程(見偵查卷第35、
    36、67頁)云云，然審酌證人廖富美、廖再興、邱劉均
    係於被告與告訴人丙○○發生衝突後，才至屋外查看，衡諸
    常情，上揭證人當無法看見被告持棍毆打告訴人丙○○之過
    程，從而，證人廖富美、廖再興、邱劉分別於偵訊中所
    為之此部分證述內容，尚難為有利於被告事實之認定，附此
    敘明。
  綜上所述，本案事證已臻明確，被告於上揭時地，因前開細
    故，基於普通傷害他人身體之犯意，持扣案木棍毆打告訴人
    丙○○身體，致使告訴人丙○○身體受有左前臂擦傷之普通
    傷害之犯行，堪以認定，應依法論科。
二、核被告乙○○所為，係犯刑法第277條第1項之普通傷害罪。
    原審以被告犯罪事證明確，予以論罪科刑，固非無見，然查
    ，本件並無證據證明告訴人丙○○所受後頸部挫瘀傷之傷害
    ，係被告所造成(詳後述)，原審就此部分併予論罪科刑，自
    有未洽。公訴人上訴意旨以被告犯後否認犯罪之態度、並未
    與告訴人和解、惡性非輕，原判決量刑過輕為由提起上訴，
    被告執前詞否認犯罪而提起上訴，雖均無理由；但被告就否
    認其有傷害告訴人致後頸部挫瘀傷部分，執此指摘原判決不
    當，即有理由，自應由本院將原判決撤銷改判。爰審酌被告
    無前科紀錄且平日素行尚稱良好，此有臺灣高等法院被告前
    案紀錄表、臺灣彰化地方法院檢察署刑案資料查註紀錄表各
    1份在卷可查，僅因其與告訴人丙○○間存有私人糾紛，不
    思尋正當途徑解決，竟憑藉私力，即持木棍毆打擊傷他人身
    體，造成被害人受有上揭傷害，其惡性非輕，且迄今仍未與
    告訴人丙○○達成民事和解並賠償損失，但告訴人所受傷勢
    尚非嚴重等一切情狀，量處如主文第2項所示之刑，並諭知
    易科罰金之折算標準（按被告行為後，刑法第41條於98年5
    月29日修正，並自98年9月1日起施行，然此次修正係針對被
    判處6月以下有期徒刑及拘役確定之人，於執行時，本得聲
    請易科罰金，而未聲請易科罰金時，得改為聲請易服社會勞
    動，此乃檢察官執行時所應處理之事項，非係刑罰法律有變
    更，自毋庸為新舊法之比較；又刑法第41條嗣於98年12月30
    日復修正，並自99年1月1日施行，惟其中刑法第41條第1項
    係為求用語統一，將原「受六個月以下有期徒刑」修正為「
    受六月以下有期徒刑」，核僅屬文字之修正，而關於易科罰
    金之折算標準與95年7月1日修正施行之條文相同，並未修正
    ，亦無新舊法比較之問題，附此敘明）。至扣案木棍1支雖
    係被告持以傷害他人身體所用之物，然該木棍係證人邱劉
    所有，並非被告所有之物，業經被告於原審審理中陳述明確
    ，核與證人邱劉於偵訊中證述內容(見偵查卷第67頁)相符
    ，亦非違禁物，爰不予宣告沒收。
三、公訴意旨另以：被告乙○○於上開時地，持木棍毆打告訴人
    丙○○，致告訴人另受有後頸部挫瘀傷之傷害，因認被告就
    此部分尚犯有刑法第277條第1項之傷害犯嫌等語。
  按犯罪事實應依證據認定之，無證據不得認定犯罪事實，刑
    事訴訟法第154條第2項定有明文。又告訴人之告訴，係以使
    被告受刑事追訴為目的，是其陳述是否與事實相符，仍應調
    查其他證據以資審認。且事實之認定，應憑證據，如未能發
    現相當證據，或證據不足以證明，自不能以推測或擬制之方
    法，以為裁判基礎。且認定犯罪事實所憑之證據，雖不以直
    接證據為限，間接證據亦包括在內；然而無論直接或間接證
    據，其為訴訟上之證明，須於通常一般之人均不致有所懷疑
    ，而得確信其為真實之程度者，始得據為有罪之認定(最高
    法院52年度臺上字第1300號、40年度臺上字第86號及76年度
    臺上字第4986號判例參照)。
  公訴人認被告尚涉有上開傷害罪嫌，係以告訴人之證述及診
    斷證明書等為其主要論據。然查，告訴人於本件98年7月31
    日案發之前，即曾於98年5月4日22時2分，因遭車輛撞擊致
    左頸及肩膀、右下肢疼痛等症狀，至員榮綜合醫院急診；再
    於98年5月7日，因7年前跳水受傷致頸背部疼痛至雙手麻痺
    等症狀至臺中榮民總醫院求診，此有伍倫醫療社團法人員榮
    醫院99年7月26日員榮字第0990311號函、行政院國軍退除役
    官兵輔導委員會臺中榮民總醫院99年7月29日中榮醫企字第
    0990013003號函所檢送告訴人就診之病歷影本等在卷(見本
    院卷第58至69頁、第55至57頁)可查，顯見告訴人之頸背部
    於案發之前已有舊傷存在。再者，參酌告訴人於警詢、偵查
    及原審所述，被告係佯以欲找告訴人商談事情為由，再持木
    棍出手毆打告訴人，已如上述，則在被告出手當時，告訴人
    應係與被告面對面，是以，在告訴人與被告面對面之情況(
    本件並無證據顯示告訴人當時係背對被告)，告訴人又曾以
    左手抵擋，實難以想像被告係以如何之手法能毆擊到告訴人
    之後頸部？且觀告訴人除後頸部及左前臂外，並無其他部位
    受傷，被告係年邁老人，又何能精準地攻擊告訴人後頸部而
    未傷及其他部位？是本院認告訴人關於其後頸部挫瘀傷係遭
    被告襲擊後受傷之指訴，要與常理不符，難以採信為真，告
    訴人所受之後頸部挫瘀傷之傷害，應係舊傷，而非遭被告毆
    打後所造成。此外，本案復查無其他積極之證據足以證明被
    告有公訴人所指之此部分犯行，原應為無罪之諭知，惟公訴
    人以此部分與被告所犯上開有罪部分有實質上一罪之關係，
    在審判上不可分，爰不另為無罪之諭知。
據上論斷，應依刑事訴訟法第369條第1項前段、第364條、第299
條第1項前段，刑法第277條第1項、第41條第1項前段，刑法施行
法第1條之1第1項、第2項前段，判決如主文。
本案經檢察官甲○○到庭執行職務。
中    華    民    國    99    年    9     月    23    日
            刑事第五庭    審判長法  官  趙  春  碧
                                法  官  卓  進  仕
                                法  官  林  宜  民
以上正本證明與原本無異。
不得上訴。
                                書記官  吳  雅  菁
中    華    民    國    99    年    9     月    23    日

司法院資訊處製作；財團法人民間司法改革基金會備份。
